【裁判字號】    95,重上,275
【裁判日期】    951128
【裁判案由】    確認債權存在等
【裁判全文】
臺灣高等法院民事判決                 95年度重上字第275號
上  訴  人  丙○○
訴訟代理人  林添進律師
            孔菊念律師
被  上訴人  乙○○
訴訟代理人  梁穗昌律師
複  代理人  李夏菁律師
上列當事人間請求確認債權存在等事件，上訴人對於中華民國95
年3月31日臺灣板橋地方法院93年度重訴字第442號第一審判決提
起上訴，經本院於95年11月14日言詞辯論終結，判決如下：
    主      文
上訴駁回。
第二審訴訟費用由上訴人負擔。
    事實及理由
一、被上訴人主張：
  (一)上訴人於民國（下同）89年間，邀同訴外人甲○○（下稱甲
    ○○）為連帶保證人，向世華聯合商業銀行股份有限公司（
    下稱世華銀行）借款，甲○○並提供其所有坐落臺北縣林口
    鄉○○段中湖小段第53-3地號土地之應有部分540分之190（
    下稱系爭土地），為上訴人之借款設定抵押權擔保；嗣因上
    訴人無力清償借款，世華銀行乃於90年11月間聲請拍賣抵押
    物（含系爭土地及被上訴人所有亦提供設定抵押權之同地號
    土地應有部分40/540），經原執行法院以90年度執字第2144
    3號拍賣抵押物事件為強制執行，並於92年6月26日拍定，計
    拍得價金新台幣（下同）1336萬元，依抵押物應有部分比例
    計算，甲○○以其所有之系爭土地為上訴人清償之債務金額
    ，為1103萬6521元（計算式：1336萬元x19/【19+4】=00000
    000元），依民法第879、749、312條等條文規定，甲○○於
    上開清償金額之範圍內，已承受世華銀行對於上訴人之債權
    ，即甲○○對於上訴人有1103萬6521元之債權存在。
  (二)甲○○前因合建關係債務不履行，對於被上訴人負有損害賠
    償之債務，甲○○並簽發票載發票日為92年 7月23日、到期
    日為92年 8月5日、金額為3492萬2300元之本票1紙（下稱系
    爭本票）交付被上訴人，以為清償，經被上訴人提示後，未
    獲付款，被上訴人乃持以聲請准予對發票人甲○○為強制執
    行，經原法院以93年度票字第7745號裁定准許，顯見被上訴
    人對於甲○○有上開票款債權存在。
  (三)甲○○既怠於行使對於上訴人之上開債權，被上訴人為甲○
    ○之債權人，自得依民法第 242條規定，代位行使甲○○對
    於上訴人之上開債權，並由被上訴人代位受領，爰先位主張
    依民法第 242條代位權之法律關係，請求上訴人給付甲○○
    1103萬6521元，及自起訴狀繕本送達翌日起至清償日止，按
    週年利率5%計算之利息，並由被上訴人代位受領。
  (四)縱認被上訴人不得代位行使甲○○對於上訴人之上開債權，
    惟被上訴人以原法院前揭93年度票字第7745號裁定，對於甲
    ○○為強制執行（執行案號：原法院93年度執字第 36350號
    ），並聲請就甲○○對於上訴人之上開債權為執行，詎上訴
    人竟具狀否認甲○○之債權存在，顯見被上訴人就甲○○對
    於上訴人之上開債權是否存在，有即受確認判決之法律上利
    益，爰備位主張請求確認甲○○對於上訴人之上開債權存在
    等語。
二、上訴人則以：
  (一)被上訴人主張其對於甲○○有系爭本票之票款債權存在，惟
    觀諸原法院93年度票字第7745號本票裁定事件卷宗，甲○○
    於系爭本票上之簽名並不清楚，無從確認甲○○是否為系爭
    本票之發票人。
  (二)被上訴人雖取得准予對甲○○為強制執行之本票裁定，然本
    票裁定僅有形式之確定力，並無實體之確定力，無從證明被
    上訴人對於甲○○確有債權存在，且甲○○亦可對被上訴人
    主張本票原因關係之抗辯。
  (三)系爭本票之金額高達3492餘萬元，被上訴人於當時竟未要求
    甲○○提出擔保，且系爭本票之到期日為92年8月5日，惟被
    上訴人竟遲至93年 8月間始聲請本票裁定，顯然系爭本票之
    債權是否存在，存有疑問；另被上訴人就甲○○是否確怠於
    行使其權利乙節，亦應負舉證之責，否則即難認被上訴人得
    代位行使甲○○之權利。
  (四)上訴人自87年4月15日起至89年7月15日止，前後計交付甲○
    ○款項14筆，總金額為3238萬7562元，其中1929萬5000元為
    上訴人向甲○○購買土地之價金，其餘1309萬2562元則均為
    甲○○向上訴人之借款，上開款項上訴人均係以交付支票、
    自行或指示訴外人蔡城、訴外人即上訴人之子蔡榮蔚（原名
    蔡榮峰）、訴外人蔡宗訓等人匯款之方式交付甲○○；甲○
    ○因負欠上訴人借款債務，故願意擔任上訴人借款之連帶保
    證人，而甲○○對於上訴人所負欠之借款債務1309萬2562元
    ，已超過系爭土地因拍賣而償還上訴人債務之金額1103萬65
    21元，甲○○對於上訴人並無求償權，是以甲○○於系爭土
    地拍賣後，迄今均未對上訴人為任何之請求，而上訴人亦得
    以其前開借款債權，對於甲○○因系爭土地遭拍賣而對上訴
    人取得之債權主張抵銷，抵銷後甲○○對於上訴人已無任何
    債權存在，被上訴人主張代位行使甲○○對於上訴人之債權
    ，自屬無據等語，資為抗辯。
三、原審對於被上訴人之先位請求，判決上訴人應給付甲○○11
    03萬6521元，及自94年3月3日起至清償日止，按週年利率5%
    計算之利息，並由被上訴人代位受領。上訴人聲明不服，提
    起上訴，上訴聲明：(一)原判決廢棄。(二)被上訴人在第一審之
    訴駁回。被上訴人答辯聲明則求為判決駁回上訴。
四、兩造不爭之事實：
    上訴人於89年間，邀同甲○○為連帶保證人，向世華銀行借
    款，甲○○並提供其所有之系爭土地為上訴人之借款設定抵
    押權，嗣世華銀行於90年11月間聲請拍賣含系爭土地在內之
    抵押物，經原執行法院以90年度執字第 21443號拍賣抵押物
    事件為強制執行，並於92年 6月26日拍定，計拍得價金1336
    萬元，依系爭土地比例計算，系爭土地所拍得之價金為1103
    萬6521元；又被上訴人持系爭本票聲請准予對甲○○為強制
    執行，經原執行法院以93年度票字第7745號裁定准許，被上
    訴人並以該本票裁定聲請就甲○○對於上訴人之債權為強制
    執行（執行案號：原執行法院93年度執字第 36350號），上
    訴人則於該執行程序中具狀否認甲○○之債權存在等事實，
    有卷付之保證書、抵押權設定契約書、原法院90年度拍字第
    5166號裁定、原執行法院92年7月3日90年度民執日字第2144
    3號通知 、原法院93年度票字第7745號裁定暨確定證明書、
    原執行法院93年11月17日板院通93執金字第 36350號執行命
    令、93年12月 6日板院通93執金字第36350號通知等各1件為
    證（見原審卷第6-20頁），並經原審職權調取該院90年度執
    字第21334號拍賣抵押物執行卷宗 、93年度票字第7745號本
    票裁定事件卷宗等核閱無訛，且為上訴人所不爭執，自堪信
    為真實。
五、本件爭點：(一)被上訴人對於甲○○是否有債權存在，而得代
    為行使甲○○之權利？(二)甲○○就系爭土地之拍賣，對於上
    訴人是否確取得債權？又上訴人對甲○○是否有借款債權13
    09萬2562元存在，其可與甲○○所取得之上揭債權相互抵銷
    ？
六、爭點一：被上訴人對於甲○○是否有債權存在，而得代為行
    使甲○○之權利？
  (一)被上訴人主張：被上訴人執有甲○○所簽發之系爭本票，並
    持以聲請准予對於發票人甲○○為強制執行，經原法院以93
    年度票字第7745號裁定准許等事實，業據提出原法院93年度
    票字第7745號裁定暨確定證明書各1件為憑 ，已如前述，並
    經原法院核閱該院93年度票字第7745號本票裁定事件卷宗無
    訛，被上訴人對於甲○○確有系爭本票之票據債權存在。上
    訴人雖辯稱：被上訴人所提出甲○○債權存在之證據方法，
    僅有本票裁定及系爭本票，其中本票裁定並無確定實體關係
    存否之效力，被上訴人不得以其就系爭本票已取得裁定，作
    為甲○○對其有本票債務之證明，且就系爭本票形式觀察，
    本票發票人欄上，無從辨識是否有甲○○之簽名，自不得作
    為被上訴人有本票債權存在之證明云云。
  (二)惟查，被上訴人與甲○○間乃因合建契約關係發生糾紛，致
    被上訴人對甲○○取得債務不履行損害賠償請求權，甲○○
    並簽發本票以為清償，有卷附合建約定書為憑（見本院卷第
    43-46頁） ，故被上訴人依法取得對甲○○及張永志之本票
    裁定取得執行名義，即原法院93年度票字第7745號裁定（見
    原法院卷第14-16頁），並經原法院93年執字第36350號准許
    強制執行在案（見原法院卷第18-20頁） ，顯見被上訴人對
    甲○○之債權確實存在。上訴人雖主張系爭本票簽名不明未
    有鑑定，惟原法院上開本票裁定事件卷宗所附之系爭本票正
    、反面影本，甲○○於系爭本票發票人欄內之簽名，係與其
    所按捺之指印相重疊，以致在影印後之效果上，略有不清晰
    之現象，然此僅須將系爭本票正、反面相互參照比對，仍可
    明確辨識甲○○之簽名，且原法院於作成該本票裁定前，亦
    曾命被上訴人提出系爭本票之原本到院查驗，經被上訴人之
    代理人於93年 8月23日提出系爭本票原本查驗無訛後領回，
    此經原審核閱該本票裁定事件卷宗屬實，顯見甲○○於系爭
    本票上之簽名，並無何不清楚之情事；上訴人此部分所辯，
    應不可採。
  (三)又被上訴人既執有甲○○所簽發之系爭本票，其於形式上對
    於甲○○自有系爭本票之票款債權存在，此與本票裁定並無
    確定實體權利存否之效力，兩者原屬二事，倘上訴人仍欲否
    認被上訴人對於甲○○之票款債權存在，自應由上訴人提出
    反證以供本院調查，非得由上訴人任意空言以甲○○可對被
    上訴人為票據原因關係之抗辯云云，即遽信屬實。至被上訴
    人於收受甲○○所簽發之系爭本票當時，有無要求甲○○提
    出擔保，及被上訴人何以於93年 8月間始持系爭本票聲請本
    票裁定等節，核均與被上訴人已對於甲○○取得系爭本票票
    款債權之事實不生影響，上訴人執以爭執系爭本票債權之存
    在，顯係臆測之詞，難以採信。從而，被上訴人主張其對於
    甲○○有系爭本票之票款債權存在，為甲○○之債權人等情
    ，自堪採信；被上訴人既為甲○○之債權人，其於符合其他
    代位權行使之要件下，自得代位行使甲○○之權利。
七、爭點二：甲○○就系爭土地之拍賣，對於上訴人是否確取得
    債權？又上訴人對甲○○是否有借款債權1309萬2562元存在
    ，其可與甲○○所取得之上揭債權相互抵銷？
  (一)上訴人主張：其於原審已提出匯款明細及匯款單、支票等，
    以證明甲○○係因積欠上訴人款項遂願擔任上訴人借款之保
    證人，上訴人非但未積欠甲○○任何債務，甚且甲○○仍負
    欠上訴人1309萬2562元未清償，其可與甲○○所取得之上揭
    債權相互抵銷云云。
  (二)經查：
    1.上訴人就上開借貸事實，並未提出任何借據、借款金額、
      利息、清償期之證明，反而其所提出之匯款資料皆係交給
      張永志及慎岡公司（見原審卷第61-64頁、87-99頁），無
      一匯款或交付予甲○○，難以證明甲○○有積欠上訴人債
      務之事實。
    2.上訴人前於另案臺灣板橋地院93年訴字第1568號損害賠償
      案件主張：「我是與訴外人甲○○共同借貸，只是我們是
      用上訴人名義借貸而已，借款人只有上訴人的名義，實際
      上我們（按：指上訴人及甲○○）是一起借貸」，此有筆
      錄可稽（見原審卷第68頁）。而上訴人於本件訴訟中之原
      審答辯(二)狀中卻翻異其詞改稱：「訴外人甲○○因對上訴
      人負債，遂於89年 3月26日擔任上訴人之連帶保證人」云
      云（見原審卷第59頁），前後主張顯已矛盾，足證其所辯
      甲○○有向其借款云云，顯然不實。另上訴人於原審以書
      狀自認：「上訴人與訴外人甲○○…間並無任何生意往來
      」等語（見原審卷第87頁），則在此種情形下，上訴人又
      豈可能借款高達1309萬2562元予甲○○？
    3.證人蔡宗訓已於原審證稱認其並未為任何匯款，而陳稱係
      上訴人所自為匯款等語（見原審卷第 123頁），則上訴人
      所稱其曾指示蔡宗訓等人匯款而借貸予甲○○云云，顯係
      臨訟之詞，自不足採。
  (三)按保證人向債權人為清償後，於其清償之限度內，承受債權
    人對於主債務人之債權，但不得有害於債權人之利益，民法
    第749條定有明文。經查：
    1.本件甲○○為上訴人借款債務之連帶保證人，其所有之系
      爭土地經世華銀行聲請拍賣，受償之金額為1103萬6521元
      ，此與甲○○向世華銀行清償上開金額無異，依前揭條文
      規定，甲○○於上開清償金額之範圍內，承受世華銀行對
      於上訴人之債權，即甲○○因系爭土地之拍賣，已對於上
      訴人取得上開1103萬6521元之債權。上訴人雖辯稱：上訴
      人自87年4月15日起至89年7月15日止，前後計以支票或匯
      款之方式交付甲○○款項14筆，總金額為3238萬7562元，
      其中1929萬5000元為上訴人向甲○○購買土地之價金，其
      餘之款項1309萬2562元則均為甲○○向上訴人之借款，甲
      ○○因負欠上訴人借款債務，故擔任上訴人借款之連帶保
      證人，且甲○○對於上訴人所負欠之借款債務金額，已超
      過系爭土地因拍賣而償還上訴人債務之金額，甲○○對於
      上訴人並無求償權，上訴人亦得以其前開借款債權對於甲
      ○○主張抵銷，抵銷後甲○○對於上訴人已無任何債權存
      在等情，並提出支付款項明細表1紙、支票影本3紙、匯款
      單影本11紙等為證，然此為被上訴人所否認。經查，上訴
      人對於其所主張之前述14筆款項，究何筆款項、金額為支
      付購買土地之價金，又何筆款項、金額為甲○○之借款，
      並未為具體之指明，難認上訴人已特定其所主張對於甲○
      ○之借款債權範圍；而觀諸上訴人所提出之前開支付款項
      明細表、支票、匯款單等，其中除87年4月15日、89年2月
      19日、89年5月25所簽發之支票3紙係以上訴人之名義所簽
      發，及87年9月7日、88年4月30日、89年 4月18日、89年6
      月 7日等4筆匯款係以上訴人之名義匯出者外，其餘7筆匯
      款均係分別以訴外人蔡城、蔡榮蔚等人之名義匯出，已難
      逕認係上訴人所支付之款項；尤其，前開14筆款項之受款
      人，均為訴外人張永志或慎岡實業有限公司，並非甲○○
      本人，顯無從認係交付予甲○○之款項；況且，單純交付
      支票或匯款，其原因不一，出於借貸之目的者，固屬有之
      ，惟用以清償、擔保、贈與者，亦所在多有，無論如何，
      均無從逕認係上訴人所主張之借貸關係。又上訴人另聲請
      訊問證人蔡榮蔚、蔡宗訓，欲證明上開款項確為其借款予
      甲○○之事實，而證人蔡榮蔚、蔡宗訓於原審均證稱略以
      ：伊係聽上訴人說甲○○需要資金週轉，要借錢給甲○○
      ，也是上訴人說甲○○還沒有還錢，上訴人與甲○○間之
      借貸關係伊並不清楚，都是聽上訴人說的等語（見原審卷
      第119-124頁） ；依證人蔡榮蔚、蔡宗訓上開證述內容，
      顯然渠等所知悉上訴人與甲○○間之借貸關係，均係聽聞
      自上訴人本人之敘述，渠等並未親身見聞甲○○向上訴人
      借貸之事實，是證人蔡榮蔚、蔡宗訓前開聽聞自上訴人之
      證述內容，自無從憑為有利於上訴人之認定。
    2.是以，本件上訴人既未能證明甲○○對其確負有借款債務
      1309萬2562元之事實，其辯稱：甲○○對上訴人所負之債
      務已超過甲○○以系爭土地清償上訴人債務之金額，甲○
      ○對於上訴人並無求償權，上訴人亦得對甲○○主張抵銷
      云云，自無可採。從而，被上訴人主張：甲○○因系爭土
      地之拍賣，已對於上訴人取得1103萬6521元之債權等語，
      自堪信實。
    3.至上訴人於原審另聲請訊問證人即土地代書謝美雲，欲證
      明甲○○確有向上訴人借貸之事實；惟查，證人謝美雲係
      為上訴人辦理向訴外人張永志購買土地應有部分之代書，
      其所參與之土地應有部分買賣，與本件上訴人與甲○○間
      之借貸關係，顯不相涉，且上訴人亦未能釋明證人謝美雲
      與本件上訴人與甲○○間之借貸關係，究有何關聯性可言
      ，是本院認尚無調查證人謝美雲之必要，附予敘明。
八、次按債務人怠於行使其權利時，債權人因保全債權，得以自
    己之名義，行使其權利，但專屬於債務人本身者，不在此限
    ，民法第 242條定有明文。再按債權人代位債務人起訴，求
    為財產上之給付，因債務人之財產為總債權人之共同擔保，
    故訴求所得應直接屬於債務人，即代位起訴之債權人不得以
    之僅供清償一己之債權，如須滿足自己之債權應另經強制執
    行程序始可，債權人雖亦有代受領第三債務人清償之權限，
    但係指應向債務人給付而由債權人代位受領而言，非指債權
    人直接請求第三債務人對自己清償而言，故債權人代位債務
    人起訴請求給付者，須聲明上訴人（第三債務人）應向債務
    人為給付之旨，並就代位受領為適當之表明，始與代位權行
    使效果之法理相符（最高法院64年台上字第2916號判例參照
    ）。本件被上訴人對於甲○○有系爭本票之票款債權存在，
    而甲○○因系爭土地之拍賣，對於上訴人已取得1103萬6521
    元之債權，均詳前述，且甲○○迄今仍未對上訴人行使上開
    權利之事實，亦為上訴人所自承，復以甲○○經原審為訴訟
    告知後，始終未到庭陳述意見或參加訴訟，顯見甲○○已怠
    於行使其對於上訴人之上開權利，而該權利亦非甲○○一身
    專屬之權利，依前揭條文規定及判例意旨，被上訴人自得本
    於其債權人之地位，代位行使甲○○對於上訴人之債權，並
    由被上訴人代位受領。從而，本件被上訴人依民法第 242條
    代位權之法律關係，請求上訴人給付甲○○1103萬6521元，
    及自起訴狀繕本送達翌日即94年3月3日起至清償日止，按週
    年利率百分之五計算之利息，並由被上訴人代位受領，自屬
    有據，原審為上訴人敗訴之判決，核無不合。上訴意旨指摘
    原判決不當，求予廢棄改判，為無理由，不應准許。又被上
    訴人先位訴之聲明部分既經准許，其備位聲明部分即無庸再
    予審酌之必要。併此敘明。
九、本件事證已臻明確，兩造其餘攻擊防禦方法，核與判決結果
    已不生任何影響，不再贅述，附此敘明。
十、據上論結，本件上訴為無理由，依民事訴訟法第449條第1項
    、第78條，判決如主文。
中    華    民    國    95    年    11    月    28    日
                    民事第三庭
                        審判長法  官  林敬修
                              法  官  張靜女
                              法  官  劉勝吉
正本係照原本作成。
如不服本判決，應於收受送達後20日內向本院提出上訴書狀，其
未表明上訴理由者，應於提出上訴後20日內向本院補提理由書狀
（均須按他造當事人之人數附繕本）上訴時應提出委任律師或具
有律師資格之人之委任狀；委任有律師資格者，另應附具律師資
格證書及釋明委任人與受任人有民事訴訟法第466條之1第1項但
書或第2項（詳附註）所定關係之釋明文書影本。
中    華    民    國    95    年    11    月    29    日
                              書記官  李翠齡
附註：
民事訴訟法第466條之1（第1項、第2項）：
對於第二審判決上訴，上訴人應委任律師為訴訟代理人。但上訴
人或其他法定代理人具有律師資格者，不在此限。
上訴人之配偶、三親等內之血親、二親等內之姻親，或上訴人為
法人、中央或地方機關時，其所屬專任人員具有律師資格並經法
院認為適當者，亦得為第三審訴訟代理人。


司法院資訊處製作；財團法人民間司法改革基金會備份。
